臺灣高等法院臺南分院民事判決　94年度上易字第25號
上訴人即附
帶被上訴人　億上交通股份有限公司
法定代理人　丙○○○
訴訟代理人(1)楊國宏律師
　　　　　(2)張正霖
被上訴人即
附帶上訴人　丁○○
訴訟代理人　高志明律師
上列當事人間請求侵權行為損害賠償事件，上訴人對臺灣嘉義地
方法院於中華民國93年12月30日所為第一審判決（93年度重訴字
第53號）提起上訴，被上訴人為附帶上訴，本院（言詞辯論終結
期日：94年11月1日）判決如下：
    主      文
上訴及附帶上訴均駁回。
第二審訴訟費用，上訴部分由上訴人負擔，附帶上訴部分由被上
訴人負擔。
    事實及理由
一、【程序事項】：
（一）被上訴人於原審刑事訴訟程序中提起附帶民事訴訟時，原
      載上訴人即附帶被上訴人（下稱上訴人）〈億上交通股份
      有限公司〉｛下稱〈億上交通公司〉｝之法定代理人為【
      張正霖】｛參見原審93年度交重附民字第1號卷（下稱原
      審交重附民字卷）第1頁｝，惟於原審訴訟程序進行中，
      上訴人公司之法定代理人已於民國（下同）93年3月16日
      變更為【丙○○○】，有被上訴人提出之上訴人公司變更
      登記表（影本）可稽（參見原審重訴字卷(一)第41-42頁）
      ，並有上訴人提出之《嘉義市政府營利事業登記證》（影
      本‧參見原審重訴字卷(一)第58頁）可佐，復據被上訴人聲
      明由變更後之法定代理人【丙○○○】承受訴訟（參見原
      審重訴字卷(一)第51-53、59-61頁），合於【民事訴訟法】
      第170條及第175條第2項之規定，原審雖僅將被上訴人聲
      明承受訴訟狀之繕本送上訴人，而未依【民事訴訟法】第
      177條規定為准駁之裁定，但原審既已列【丙○○○】為
      上訴人公司之法定代理人為判決，應已准由上訴人公司新
      法定代理人【丙○○○】承受訴訟，仍無不合。
（二）本件被上訴人即附帶上訴人（下稱被上訴人）【丁○○】
      於原審以上訴人〈億上交通公司〉及其受雇人【甲○○】
      為共同被告，依〈侵權行為損害賠償之法律關係〉請求渠
      等二人連帶負損害賠償責任，經原審判決渠等二人應連帶
      賠償被上訴人之損害後，僅〈億上交通公司〉對原判決關
      於其敗訴部分聲明不服，而原審共同被告【甲○○】並未
      對原判決聲明不服。按連帶債務之債權人，得對於債務人
      中之一人或數人或其全體，同時或先後請求全部或一部之
      給付；【民法】第273條第1項定有明文。依此規定，債權
      人本得選擇對連帶債務人中之一人起訴，亦得基於訴訟經
      濟之考量，以一訴對數人或全體連帶債務人起訴請求全部
      給付，並無非以全體連帶債務人為共同被告而為全部請求
      不可，即就多數連帶債務人為共同被告之判決，本得各別
      確定，因此，多數連帶債務人為共同被告時，並不屬於固
      有必要共同訴訟之範圍。然因【民法】第275條規定：「
      連帶債務人中之一人受確定判決，而其判決非基於該債務
      人之個人關係者，為他債務人之利益，亦生效力。」，因
      此，〈最高法院〉33年上字第4810號判例乃以上開規定為
      中心而謂：「民法第二百七十五條規定連帶債務人中之一
      人受確定判決，而其判決非基於該債務人之個人關係者，
      為他債務人之利益亦生效力，故債權人以各連帶債務人為
      共同被告提起給付之訴，被告一人提出非基於其個人關係
      之抗辯有理由者，對於被告各人即屬必須合一確定，自應
      適用民事訴訟法第五十六條第一項之規定。」但此項見解
      既與通常所認多數連帶債務人為共同被告時，非屬固有必
      要共同訴訟之情形不合，且依上開條文之文義觀之，必「
      連帶債務人中之一人受確定判決」時，始生「為他債務人
      之利益亦生效力」之問題，若連帶債務人中之一人無受確
      定判決之情形，自不生該條所定「為他債務人之利益亦生
      效力」之效果。準此以觀，【民法】第275條規定，乃實
      體法關於連帶債務人間有利抗辯之援用，與連帶債務人間
      於訴訟程序中之訴訟行為效力如何無關。而觀〈最高法院
      〉52年台上字第1930號判例前段所揭：「民事訴訟法第五
      十六條第一項第一款，所謂共同訴訟人中一人之行為，有
      利益於共同訴訟人或不利益於共同訴訟人，係指於行為當
      時就形式上觀之，有利或不利於共同訴訟人而言。非指經
      法院審理結果有利者其效力及於共同訴訟人，不利者其效
      力不及於共同訴訟人而言」之意旨，似有在澄清實體規定
      與程序規定適用混淆之意義。因此，如依【民法】第273
      條第1項規定，以多數連帶債務人為共同被告時，並不能
      因有【民法】第275條規定，即認應適用【民事訴訟法】
      第56條第1款規定，仍應適用【民事訴訟法】第55條關於
      普通共同訴訟人各別獨立之規定。是以連帶債務人中之一
      人提起上訴之效力，尚難援引【民事訴訟法】第56條第1
      款規定，而認必對其他未提起上訴之連帶債務人有利，而
      及於其他未提起上訴之連帶債務人。故〈最高法院〉52年
      台上字第1930號判例後段所揭：「故共同訴訟人中之一人
      ，對於下級法院之判決聲明不服提起上訴，在上訴審法院
      未就其內容為審判之前，難謂其提起上訴之行為對於他共
      同訴訟人不利，其效力應及於共同訴訟人全體，即應視其
      上訴為共同訴訟人全體所為。」應無適用於本件之餘地。
      查本件既僅由原審共同被告之〈億上交通公司〉以其非原
      審共同被告【甲○○】之雇用人為由，而對原判決關於其
      敗訴部分提起上訴，揆諸上述說明，其上訴之效力，應不
      及於原審共同被告【甲○○】，爰不併列原審共同被告【
      甲○○】為視同上訴人，合先敘明。
二、【被上訴人主張之事實】：本件被上訴人【丁○○】主張：
    原審共同被告【甲○○】係上訴人〈億上交通公司〉僱用之
    砂石車司機，乃從事駕駛業務之人，於92年8月26日16時30
    分許，在雲林縣四湖鄉某工地與外籍勞工一起飲用維士比酒
    後，明知其已達酒醉不能安全駕車之程度，竟仍駕駛車號16
    9-GL號營業用曳引車，沿省道臺十九線公路由北向南往嘉義
    縣中埔鄉方向行駛，於同日17時10分許，途經嘉義縣六腳鄉
    六斗村六斗尾282號前，原應注意汽車行駛時，駕駛人應注
    意車前狀況，並隨時採取必要之安全措施，而依當時天候晴
    朗、路面乾燥無缺陷、道路無障礙等情形，並無不能注意之
    情事，竟仍超越該地時速60公里之速限而以時速70公里車速
    超速行駛，終因疏於注意車前狀況而撞及同方向行駛在前方
    由被害人【楊雅婷】所騎之腳踏車，致【楊雅婷】身體彈起
    撞擊原審共同被告【甲○○】所駕駛之上開曳引車右前車燈
    上方之板金，【楊雅婷】因頭顱碎裂骨折而當場死亡。原審
    共同被告【甲○○】因該業務過失致人於死之行為，業經鈞
    院刑事判決判處其服用酒類，不能安全駕駛動力交通工具而
    駕駛，處有期徒刑4月；又從事業務之人，因業務上之過失
    致人於死，處有期徒刑1年10月。應執行有期徒刑2年確定。
    被上訴人為被害人【楊雅婷】之父親，爰依【民法】第184
    條第1前段及第188條第1項前段規定之〈侵權行為之法律關
    係〉，求為命上訴人應與原審共同被告【甲○○】連帶賠償
    4,848,884元｛即(一)【殯葬費】：544,800元+(二)【扶養費】
    ：704,084元+(三)【精神慰撫金】：5,000,000元-【已受領之
    強制責任保險金】：1,400,000元｝及自93年3月10日起至清
    償日止，按年息百分之5計算之利息之判決等語｛原審判命
    上訴人應與原審共同被告【甲○○】連帶給付1,400,939元
    及自93年3月10日｛〔刑事附帶民事起訴狀〕繕本係於93年2
    月25日送達上訴人｝起至清償日止，按年息百分之5計算之
    利息，而駁回被上訴人其餘請求；上訴人就其敗訴部分提起
    上訴，原審共同被告【甲○○】未就其敗訴部分聲明不服；
    被上訴人就原審駁回【精神慰撫金】部分提起附帶上訴，請
    求上訴人應再給付【精神慰撫金】50萬元，及自93年3月10
    日起至清償日止，按年息百分之5計算之利息｝。
三、【上訴人抗辯之事實】：上訴人〈億上交通公司〉則以：原
    為伊公司所有之牌照169-GL號營業貨運曳引車，於92年8月1
    9日由原車主【乙○○】以162萬元出售予訴外人【郭子宜】
    ，並於92年8月21日經〈交通部公路總局臺中區監理所彰化
    監理站〉｛下稱〈彰化監理站〉｝核准由〈航泰通運有限公
    司〉｛下稱〈航泰通運公司〉｝購入該車輛，而本件交通事
    故發生於92年8月26日，此時肇事之車輛已歸屬〈航泰通運
    公司〉所有，該車亦於92年11月間報停，且過戶於〈立航通
    運股份有限公司〉｛下稱〈立航通運公司〉｝，事實上〈航
    泰通運公司〉與〈立航通運公司〉均由訴外人【邱志成】負
    責經營，而車牌169-GL號、QE-152號之傾卸拖車，於92年10
    月24日由〈嘉義縣交通隊〉發還，92年11月11日由【邱志成
    】委託【鄭進祥】用吊車拖回，【郭子宜】長期與【邱志成
    】所經營之車行配合，其車輛皆靠行【邱志成】之車行，事
    故發生時，原審共同被告【甲○○】係【郭子宜】所僱用，
    而車行應為【邱志成】經營之〈航泰通運公司〉，惟事故發
    生後，【郭子宜】及〈航泰通運公司〉因害怕承擔責任，拖
    延不辦理，事故發生時車輛之外面噴漆即為【邱志成】、【
    郭子宜】合作之公司「聯航」、「航泰」公司，故本案應由
    【邱志成】與【郭子宜】及原審共同被告【甲○○】負責賠
    償，與伊公司無涉，自不負雇用人之責任；何況，被上訴人
    於本件車禍發生後，已領強制汽車責任保險金140萬元，應
    予扣除等語，資為抗辯。
四、【兩造不爭執之事實】：
（一）原審共同被告【甲○○】於92年8月26日16時30分許，在
      雲林縣四湖鄉某工地與外籍勞工一起飲用維士比酒後，明
      知其已達酒醉不能安全駕車之程度，竟仍駕駛車號169-GL
      號營業貨運曳引車，沿省道臺十九線公路由北向南往嘉義
      縣中埔鄉方向行駛，於同日17時10分許，途經嘉義縣六腳
      鄉六斗村六斗尾282號前，原應注意汽車行駛時，駕駛人
      應注意車前狀況，並隨時採取必要之安全措施，而依當時
      天候晴朗、路面乾燥無缺陷、道路無障礙等情形，並無不
      能注意之情事，竟仍超越該地時速60公里之速限而以時速
      70公里車速超速行駛，終因疏於注意車前狀況而撞及同方
      向行駛在前方由被害人【楊雅婷】所騎之腳踏車，致【楊
      雅婷】身體彈起撞擊原審共同被告【甲○○】所駕駛之上
      開曳引車右前車燈上方之板金，【楊雅婷】因頭顱碎裂骨
      折而當場死亡。原審共同被告【甲○○】因該業務過失致
      人於死之行為，業經本院刑事判決判處其服用酒類，不能
      安全駕駛動力交通工具而駕駛，處有期徒刑4月；又從事
      業務之人，因業務上之過失致人於死，處有期徒刑1年10
      月；應執行有期徒刑2年確定｛參見原審重訴字卷(二)第15-
      21頁本院93年度交上訴字第389號刑事判決影本；〈臺灣
      嘉義地方法院檢察署〉（下稱〈嘉義地檢署〉）92年度偵
      字第5986號刑案偵審全卷｝。
（二）被上訴人為45年2月20日生，係被害人【楊雅婷】（77年
      12日8日生）之父親，被上訴人尚有一名女兒【楊慧茹】
      （75年3月1日生）｛參見原審前開交重附民字卷第12頁《
      戶口名簿》影本；原審重訴字卷(一)第170-171頁《戶籍謄
      本》｝。
（三）被上訴人所得請求賠償之(一)殯葬費：444,800元；(二)扶養
      費：356,139元。
（四）被上訴人因本件車禍造成其女【楊雅婷】死亡，已於92年
      9月5日受領強制汽車責任保險金140萬元｛參見原審上開
      交重附民字卷第26頁《強制汽車責任險理賠金額確認書》
      影本及第27頁〈富邦產物保險股份有限公司〉（下稱〈富
      邦保險公司〉）《汽車險賠款暨電匯同意書》影本；原審
      重訴字卷(一)第28-30頁〈富邦保險公司〉函及理賠資料｝
      。
五、【兩造爭執之事實】：被上訴人主張上訴人係原審共同被告
    【甲○○】之雇用人，應負雇用人之侵權行為責任，與原審
    共同被告【甲○○】連帶賠償伊之損害等情，雖為上訴人所
    否認，並以前揭各情詞置辯，但查：
（一）按因故意或過失不法侵害他人權利者，負損害賠償責任；
      又汽車、機車或其他非依軌道行駛之動力車輛，在使用中
      加損害於他人者，駕駛人應賠償因此所生之損害；【民法
      】第184條第1項前段及第191條之2前段分別定有明文。又
      行車速度，依標誌或標線之規定；駕駛人應注意車前狀況
      ，隨時採取必要安全措施；飲用酒類後其吐氣所含酒精濃
      度超過每公升0.25毫克者，不得駕車；為【道路交通安全
      規則】第93條第1項第3款、第94條第3項、第114條第2款
      所明定。查原審共同被告【甲○○】駕駛系爭營業用曳引
      車，自應遵守前揭道路交通安全規則之規定。而本件車禍
      發生時日間天候晴朗，路面乾燥、無缺陷、視距良好，為
      前開刑案警訊卷附《道路交通事故調查報告表》所載明，
      客觀上並無使原審共同被告【甲○○】有不能注意之情事
      ，乃原審共同被告【甲○○】竟疏未注意，違反上開規定
      ，造成本件車禍發生，致被害人【楊雅婷】死亡，顯難辭
      過失之咎。此為〈臺灣省嘉雲區車輛行車事故鑑定委員會
      〉所同認，因認「甲○○服用酒類超過法定標準值駕駛曳
      引車，超速行駛，由後追撞前車，為肇事原因」，有該會
      92年11月28日嘉鑑字第921340號《鑑定意見書》可參｛參
      見〈嘉義地檢署〉前開偵查卷第15-17頁；本院卷第149
      頁及外放之鑑定卷｝。而原審共同被告【甲○○】因涉公
      共危險等罪嫌，經本院刑事庭以93年度交上訴字第389號
      刑事判決判認其服用酒類，不能安全駕駛動力交通工具而
      駕駛，處有期徒刑4月；又從事業務之人，因業務上之過
      失致人於死，處有期徒刑1年10月，應執行有期徒刑2年確
      定，有上開刑事案卷足稽｛參見本院93年度交上訴字第38
      9號刑案卷｝。足認本件車禍之發生確實因原審共同被告
      【甲○○】之過失行為所致，且其過失行為與被害人【楊
      雅婷】死亡間具有相當之因果關係。則被上訴人依〈侵權
      行為之法律關係〉請求原審共同被告【甲○○】負損害賠
      償責任，自非無據。
（二）又受雇人因執行職務，不法侵害他人之權利者，由雇用人
      與行為人連帶負損害賠償責任；【民法】第188條第1項前
      段定有明文。所謂「受雇人」，並非僅限於僱傭契約所稱
      之受雇人，凡客觀上被他人使用為之服勞務而受其監督者
      均係受雇人｛〈最高法院〉57年台上字第1663號判例意旨
      參照｝。因此，〔古○西所駕駛之聯結車係靠行於上訴人
      公司營業，為上訴人所不爭，在客觀上足以使人認古○西
      係為上訴人公司服務而受其監督，縱古○西薪金係由車主
      曾○隆支付，亦不能因此認上訴人非古○西之僱用人。依
      民法第一百八十八條第一項規定，上訴人對於古○西執行
      職務時侵權行為所致損害，應負連帶賠償責任。〕｛〈最
      高法院〉78年度台上字第2561號判決意旨參照｝。本件上
      訴人雖否認係原審共同被告【甲○○】之雇用人，然查：
    (一)由原審共同被告【甲○○】駕駛而肇事之車牌號碼169-GL
      號營業用曳引車，於92年6月3日，由原車主〈鴻聯通運有
      限公司〉過戶登記予上訴人公司，上訴人公司則於92年10
      月28日申請停駛並繳回牌照2面及行照1枚，復於92年12月
      24日申請復駛，並於同日，再由上訴人公司過戶登記予〈
      立航通運公司〉，有〈交通部公路局總局嘉義區監理所雲
      林監理站〉93年6月4日嘉監雲字第0930006909號函及該車
      車籍資料（影本）可憑（參見原審重訴字卷(一)第65-76頁
      ），則原審共同被告【甲○○】於92年8月26日下午駕駛
      系爭營業用曳引車肇事時，該營業用曳引車確係登記於上
      訴人公司名下無訛。參以上訴人提出之〈富邦保險公司〉
      《汽車保險單》（影本‧參見原審前開交重附民字卷第24
      頁），系爭營業用曳引車仍以上訴人公司為被保險人投保
      至92年8月27日中午12時止。而其另行提出之〈富邦保險
      公司〉92年9月4日《告知書》（影本‧參見原審前開交重
      附民字卷第25頁），仍以上訴人公司為被險人為通知；上
      訴人復以「加害人」之身分於致〈富邦保險公司〉之《強
      制汽車責任險理賠金額確認書》（影本‧參見原審前開交
      車禍發生時仍登記在上訴人公司名下無疑。
      重附民字卷第26頁）蓋章，足信系爭營業用曳引車於本件
    (二)再者，系爭營業用曳引車於92年8月間，曾設定抵押予〈
      新鑫公司〉｛即〈新鑫股份有限公司〉－下同｝，依證人
      即〈新鑫公司〉從事徵信業務人員【侯金安】於原審證稱
      ：「（問：九十二年八月間設定動產擔保大貨車的所有權
      人？）億上交通。」、「（問：億上公司在動產擔保抵押
      是否是義務人？）億上公司是債務人，我們是債權人。」
      「設定債務人是億上交通公司。」（參見原審重訴字卷(二)
      第5-6頁），益證92年8月間，系爭營業用曳引車設定動產
      擔保抵押權予〈新鑫公司〉時，確屬上訴人公司所有。
    (三)另依證人【郭子宜】於原審證稱：「（問：一六九ＧＬ曳
      引車九十二年間你向何人以多少錢購買？）（庭呈買賣資
      料）我向乙○○購買。」、「（問：這輛車子是你私人購
      買？）是的，因為他貸款沒辦法付，我跟他買付清貸款。
      」、「（問：車子何時交給你？）我買回來就放著，準備
      再販售。」、「（問：為何車子沒有辦過戶？）他向新鑫
      貸款公司貸款，我幫他處理，我是另外向新鑫另外貸款來
      處理」、「（問：貸款資料？）車子我沒幾天就賣給甲○
      ○。」、「（問：車子是否有過戶給甲○○？）我沒有權
      利過戶，車子是營業車所以看甲○○跟哪一家車行靠行。
      」、「（問：甲○○是否是你僱請的司機？）不是。」、
      「（問：對證人所言有何意見？）原告訴訟代理人：所言
      不實在。請求訊問證人郭子宜當初向乙○○購買車子的時
      候，鴻聯公司過戶給何人？）過戶給億上。」、「（問：
      億上公司與甲○○何關係？）被告甲○○是靠行億上。」
      等語（參見原審重訴字卷(一)第91-93頁），已為原審共同
      被告【甲○○】當場表示沒意見，並陳稱：「（問：車子
      登記在億上公司有無意見？）沒意見，車子登記億上交通
      公司。」、「（問：為何相驗時說法不符？）自己開的，
      我是靠行億上交通公司。」（參見原審重訴字卷(一)第93、
      95-96頁），足認原審共同被告【甲○○】駕駛系爭車輛
      肇事時，該車確實是靠行在上訴人公司無誤。則上訴人主
      張：車禍發生時，原審共同被告【甲○○】係【郭子宜】
      所僱用云云，亦不足採。
    (四)況且，原審共同被告【甲○○】所駕駛之系爭營業用曳引
      車，於肇事時確實靠行於上訴人公司，已迭經原審共同被
      告【甲○○】陳明在卷（參見原審重訴字卷(一)第36、96、
      97頁；卷(二)第7頁），核與其在前開刑事案件偵審中所供
      述者相符｛參見〈嘉義地檢署〉前開偵查卷第7頁；本院
      前開刑案卷第25、39-40頁｝。原審共同被告【甲○○】
      嗣後改稱：伊非上訴人公司之司機，並未靠行上訴人或辦
      理靠行契約，亦未繳交任何靠行費用云云｛參見原審重訴
      字卷(二)第52-53頁〔陳報狀〕、第206頁｝，顯與事實不符
      ，不足採信。上訴人雖另又提出《車輛買賣契約書》、〈
      新鑫公司〉《客戶信用調查表(二)》、〈彰化監理站〉92年
      10月20日中監彰字第0920032109號函及《統一發票》（均
      影本‧參見原審前開交重附民字卷第20-23頁；原審重訴
      字卷(一)第178-180頁；卷(二)第163頁；本院卷第66、69頁）
      為否認被上訴人請求之憑據，然〔目前在臺灣經營交通事
      業之人，接受他人靠行（出資人以該經營人之名義購買車
      輛，並以該經營人名義參加營運），而向該靠行人（出資
      人）收取費用，以資營運者，比比皆是，此為週知之事實
      。該靠行之車輛，在外觀上既屬經營人所有，乘客又無從
      分辨該車輛是否他人靠行營運，乘客於搭乘時，只能從外
      觀上判斷該車輛係某經營人所有，該車輛之司機係為該經
      營人服勞務，自應認該司機係為該經營人服勞務，而使該
      經營人負僱用人之責任，以保護交易之安全。〕｛〈最高
      法院〉87年度台上字第86號判決意旨參照｝。〔目前在台
      灣經營交通事業之營利私法人，接受他人靠行（即出資人
      以該交通公司之名義購買車輛，並以該公司名義參加營運
      ），而向該靠行人（即出資人）收取費用，以資營運者，
      比比皆是，此為週知之事實。是該靠行之車輛，在外觀上
      既屬該交通公司所有，乘客又無從分辨該車輛是否他人靠
      行營運者，則乘客於搭乘時，祇能從外觀上判斷該車輛係
      某交通公司所有，該車輛之司機即係受僱為該交通公司服
      勞務。按此種交通企業，既為目前台灣社會所盛行之獨特
      經營型態，則此種交通公司，即應對廣大乘客之安全負起
      法律上之責任。蓋該靠行之車輛，無論係由出資人自行駕
      駛，或招用他人合作駕駛，或出租，在通常情形，均為該
      交通公司所能預見，苟該駕駛人係有權駕駛（指非出自偷
      竊或無權占有後所為之駕駛），在客觀上似應認其係為該
      交通公司服勞務，而應使該交通公司負僱用人之責任，方
      足以保護交易之安全。〕｛〈最高法院〉77年度台上字第
      665號判決意旨參照｝。因此，靠行車輛之實際所有權人
      私下如何異動，應不影響被靠行之經營人應負之雇用人責
      任。查系爭車輛縱由實際出資之原車主【乙○○】於92年
      8月19日，以162萬元出售予訴外人【郭子宜】，並於92年
      8月21日經〈彰化監理站〉核准由〈航泰通運公司〉購入
      該車輛，致實際出資人雖或有所變動，然於本件車禍發生
      時確實仍靠行登記在上訴人公司名下，則縱如上訴人所辯
      ：「‧‧‧事故發生前該車輛早已辦理『欲』靠行航泰、
      立航及聯航三家其一（由邱志成與郭子宜）早就協商好了
      ‧‧‧」等語可信｛參見原審重訴字卷(一)第174頁〔答辯
      狀〕｝，並已於車體外噴好欲新靠行之公司名稱（參見原
      審重訴字卷(一)第181-184頁；本院卷第77-79、155-166頁
      ），然既尚未辦妥變更靠行之手續，揆諸前開說明，應認
      上訴人公司仍係系爭營業用曳引車所靠行之公司，即仍為
      原審共同被告【甲○○】之雇用人。上訴人抗辯原審共同
      被告【甲○○】係受僱於訴外人【郭子宜】云云，並無可
      取。本件又因原審共同被告【甲○○】駕駛該車而肇事，
      上訴人公司仍難卸免雇用人之責任。上訴人主張靠行公司
      除對司機有調度契約，尚有選任監督之情外，不負【民法
      】第188條所定之雇用人責任云云，僅係以【黃金龍】律
      師發表於〈台南律師通訊〉之個人意見為論據，既與前引
      〈最高法院〉判決意旨不符，亦無可取。則被上訴人主張
      上訴人應負雇用人責任與原審共同被告【甲○○】連帶賠
      償其損害，亦屬有據。
（三）被上訴人主張上訴人應與原審共同被告【甲○○】連帶賠
      償其損害，既屬有據，而原審所認被上訴人所得請求之(一)
      【殯葬費】：444,800元及(二)【扶養費】：356,139元，既
      為兩造所不再爭執，則就被上訴人關於(一)【殯葬費】及(二)
      【扶養費】所請求之金額，自無再為審論之必要。茲僅就
      兩造猶有爭執之(三)【精神慰撫金】額部分敘論如下：
    (一)按精神慰撫金之賠償以人格權遭受侵害，使精神上受有痛
      苦為必要，至其核給之標準固與財產上損害之計算不同，
      惟非不可斟酌雙方身分、資力與加害程度，及其他各種情
      形核定相當之數額；換言之，以人格權遭遇侵害，受有精
      神上之痛苦，而請求精神慰撫金之賠償，其核給之標準，
      須斟酌雙方之身分、資力與加害程度及其他各種情形核定
      相當之數額。且所謂「相當」，應以實際加害情形與其精
      神影響是否重大及被害人之身分、地位與加害人之經濟情
      況等關係定之｛〈最高法院〉47年台上字第1221號及51年
      台上字第223號判例參照｝。
    (二)查被上訴人為被害人【楊雅婷】之父，為45年2月20日生
      ，已與其妻離異而獨力扶養被害人，而被害人係77年12月
      18日生｛參見原審交重附民字卷第12頁《戶口名簿》影本
      ；原審重訴字卷(一)第170-171頁《戶籍謄本》｝，在校成
      績優異，亦有被上訴人於原審提出之各類狀（影本‧參
      見原審重訴字卷(一)第108-152頁）足憑，於本件車禍死亡
      時年僅滿14歲，被上訴人於中年時期突喪幼女，非但無法
      即享天倫之樂，及至老年亦無法受被害人之扶養，則其精
      神上所受之痛苦，當非身歷其境之外人所能體會，尤以被
      上訴人主張親睹其女【楊雅婷】車禍死亡顱腦碎裂四散之
      慘狀，痛不欲生，精神頗受折磨之痛苦等情，應可認其精
      神上確受有相當之痛苦。又被上訴人為國中畢業，為前開
      刑案卷內警訊筆錄所載明（參見該警訊卷第7頁），目前
      無固定工作，亦無特有專長，僅幫家人務農維生，為其陳
      明在卷（參見原審重訴字卷(二)第89頁），名下並無財產，
      91年度亦無所得資料；而原審共同被告【甲○○】係高職
      畢業，亦為前開刑案卷內警訊筆錄所載明（參見該警訊卷
      第1頁），名下亦無財產，91年度有薪資所得75,000元，9
      2年度薪資所得84,686元；上訴人名下車輛有39部，91年
      度之利息所得3,368元；有原審以稅務電子閘門所調取之
      兩造所得調件明細表可稽（參見原審重訴字卷(一)第8-18、
      160-161頁），足見被上訴人之資力不豐。經斟酌兩造前
      開教育程度、經濟能力與財產狀況，及被害人死亡時僅年
      滿14歲，造成被上訴人後半輩子精神上所需承受之痛苦程
      度，並上訴人事後之態度等各情，本院認被上訴人所得請
      求賠償之【精神慰撫金】，以200萬元為適當，上訴人主
      張被上訴人請求【精神慰撫金】200萬元過高，而被上訴
      人主張應以250萬元為適當云云，均無可取。因之，被上
      訴人請求賠償之【精神慰撫金】超過200萬元部分，尚屬
      過高，難謂正當。
（四）綜合上述，被上訴人本於〈侵權行為之法律關係〉所得請
      求上訴人與原審共同被告【甲○○】連帶賠償之金額如下
      ：
    (一)【殯葬費】：444,800元；
    (二)【扶養費】：356,139元；
    (三)【精神慰撫金】：2,000,000元；
    (一)～(三)合計：2,800,939元。
      第按被保險汽車發生汽車交通事故時，受益人得在本法規
      定之保險金額範圍內，直接向保險人請求給付保險金，又
      保險人依本法規定給付之保險金，視為加害人或被保險人
      損害賠償金額之一部分；加害人或被保險人受賠償請求時
      ，得扣除之。94年2月5日修正公布前【強制汽車責任保險
      法】第28條、第30條分別定有明文。查被上訴人已因本件
      車禍事故於92年9月5日受領強制汽車責任保險金140萬元
      ，為上訴人所不爭執，揆諸前開說明，上開保險金應予以
      扣除，則扣除被上訴人已受領之上開強制汽車責任保險金
      後，所得請求上訴人與原審共同被告【甲○○】連帶賠償
      金額為1,400,939元｛即2,800,939-1,400,000元=1,400,9
      39元｝。
（五）又給付有確定期限者，債務人自期限屆滿時起，負遲延責
      任。給付無確定期限者，債務人於債權人得請求給付，經
      其催告而未為給付，自受催告時起，負遲延責任；其經債
      權人起訴而送達訴狀，或依督促程序送達支付命令，或為
      其他相類之行為者，與催告有同一之效力。【民法】第22
      9條第1、2項分別定明文。又遲延之債務，以支付金錢為
      標的者，債權人得請求依法定利率計算之遲延利息。但約
      定利率較高者，仍從其約定利率；而應付利息之債務，其
      利率未經約定，亦無法律可據者，週年利率為百分之五；
      亦為同法第233條第1項及第203條所明定。查本件被上訴
      人得請求上訴人賠償之前開金額，並未據被上訴人主張定
      有給付之期限，則被上訴人自其在刑事訴訟程序附帶提起
      之〔刑事附帶民事起訴狀〕繕本送達之翌日起，即得請求
      按年息（即週年利率）百分之5計算之利息；而被上訴人
      之〔刑事附帶民事起訴狀〕繕本係於93年2月25日送達上
      訴人收受（參見原審交重附民字卷第15頁送達證書），則
      被上訴人本得自93年2月26日起，請求上訴人按年息（即
      週年利率）百分之5計付遲延利息。然上訴人於原審已表
      明自93年3月10日起計付遲延利息（參見原審重訴字卷(二)
      第6頁），並未超過上開得請求之範圍，並無不合。
六、綜上所述，被上訴人依〈侵權行為之法律關係〉請求上訴人
    與原審共同被告【甲○○】連帶賠償1,400,939元，及自93
    年3月10日起，按年息（即週年利率）百分之5計算之利息，
    洵屬正當，應予准許。其請求超過上開金額部分，即非正當
    ，要難准許。原審於上開應准許之範圍內，因而判命上訴人
    與原審共同被告【甲○○】如數連帶賠償，並依兩造之聲請
    ，酌定相當之擔保金額，為准、免假執行之宣告，核無不合
    。上訴人猶以前詞指摘原審關於為其不利部分之判決為不當
    ，而聲明廢棄，為無理由，應予駁回。又原審駁回被上訴人
    之其餘請求部分，亦無不合；被上訴人附帶上訴指摘原審所
    酌定之【精神慰撫金】額過低，聲明請求上訴人應再給付【
    精神慰撫金】50萬元及自93年3月10日起，按年息百分之5計
    算之利息，亦無理由，應予駁回。
七、又【民事訴訟法】第466條第1項所定得上訴第三審之利益額
    數，業經〈司法院〉於91年1月29日以（91）院台廳民一字
    第03075號函提高為150萬元，並定於91年2月8日起實施。查
    本件上訴人〈億上交通公司〉聲明不服之金額為1,400,939
    元，而被上訴人附帶上訴聲明不服之金額為500,000元，均
    未逾150萬元，則本判決經本院宣示後即告確定（民事訴訟
    法第463條準用第398條第2項前段參照），兩造對本判決均
    不得提起第三審上訴。至兩造其餘攻擊或防禦方法及舉證，
    均不影響本院所為前開論斷，自無再為一一審論之必要；均
    附此敘明。
八、據上論結，本件上訴及附帶上訴均為無理由，依民事訴訟法
    第449條第1項、第78條，判決如主文。
中　　華　　民　　國　　94　　年　　11　　月　　15  　日
                      民  事  第  五  庭
                           　 審判長法官　張　世　展
                                    法官　吳　上　康
                                    法官　蘇　清　恭
上列正本係照原本作成。
本判決不得上訴。
中　　華　　民　　國　　94　　年　　11　　月　　15  　日
　　　　　　　　　　　        法院書記官　魏  芝  雯
